【裁判字號】    95,台上,1737
【裁判日期】    950406
【裁判案由】    貪污
【裁判全文】
最高法院刑事判決            九十五年度台上字第一七三七號
    上  訴  人  台灣高等法院檢察署檢察官
    被      告  甲○○○
                          現居台北市南港區○○○路○段61
                          巷2.
    選任辯護人  林美倫律師
                吳建昌律師
上列上訴人因被告貪污案件，不服台灣高等法院中華民國九十四
年十二月十三日第二審判決（九十四年度上訴字第一九六五號，
起訴案號：台灣台北地方法院檢察署九十二年度偵字第一九九六
四號），提起上訴，本院判決如下：
    主  文
上訴駁回。
    理  由
按刑事訴訟法第三百七十七條規定，上訴於第三審法院，非以判
決違背法令為理由，不得為之。是提起第三審上訴，應以原判決
違背法令為理由，係屬法定要件。如果上訴理由狀並未依據卷內
訴訟資料，具體指摘原判決不適用何種法則或如何適用不當，或
所指摘原判決違法情事，顯與法律規定得為第三審上訴理由之違
法情形，不相適合時，均應認其上訴為違背法律上之程式，予以
駁回。本件原判決以公訴意旨略以：被告甲○○○係國立台灣博
物館（下稱台灣博物館）之副研究員，為依據法令從事公務之人
員。民國八十八年間，被告將前國立台灣大學教授朱耀沂在台灣
大學教授昆蟲學之講義整理，交由黎瑞鈴繕打後，暫訂書名為「
昆蟲的學名」，向台灣博物館出版品審核委員會提出出版申請，
後改名為「熱帶昆蟲學」，於八十九年二月間，經審核通過，提
列為該館八十八年度下半年及八十九年度出版專書。嗣於八十九
年四月間，被告、朱耀沂二人與台灣博物館簽訂「編印出版書刊
協議書」，約定由台灣博物館編印出版該書，並於出版後核實支
付稿費與圖片費。被告則於該書出版前，與朱耀沂另就台灣博物
館所支付之酬金，協議由被告分得三分之一，餘則歸朱耀沂取得
。詎被告明知朱耀沂及負責該書繕打之黎瑞鈴二人，並未實際拍
攝照片供該書作為插圖之用，竟意圖為自己及第三人不法之所有
，於八十九年十二月間，利用核算請領該書稿費、圖片費並登載
於職務上文書之機會，將免費引用自國外著作之三百三十三張照
片，以每張新台幣（下同）三百元計價，分別虛列為朱耀沂自費
攝影一百二十二張，圖片費三萬六千六百元、黎瑞鈴自費攝影二
百十一張，圖片費六萬三千三百元，並於「國立台灣博物館出版
品稿費、圖片費計算表」內虛偽登載：「因會計年度結束在即，
作業時間緊迫，國外作者圖片部分由黎瑞鈴代為領取轉發」等不
實內容，持以申領費用，足以生損害於台灣博物館對出版品圖片
費核算管理之正確性，並使台灣博物館經辦人員陷於錯誤，如數
核給上開虛報圖片費用共計九萬九千九百元。被告則於台灣博物
館核撥後，將上開圖片費充作不知情之朱耀沂所取得之出書報酬
，並未轉發予外國作者。因認被告涉犯貪污治罪條例第五條第一
項第二款、刑法第二百十六條、第二百十四條、第三百三十九條
第一項之罪嫌。惟訊據被告辯稱：被告在計算表內已經特別註明
是黎瑞鈴代領，故並無施用詐術，而台灣博物館也無陷入錯誤，
「熱帶昆蟲學」一書所有圖片在著作上都已註明來源出處，是依
著作權法合理引用等語。而核閱被告與朱耀沂共同合著，由台灣
博物館編印出版之「熱帶昆蟲學」（原判決誤載為「昆蟲的學名
」）乙書，所引用的圖片，確均有標示原作者姓名及註明出處。
另參諸監察院於九十一年九月十三日以（九一）院台教字第０九
一二四００二九七號函，糾正台灣博物館審核被告與朱耀沂共同
合著「熱帶昆蟲學」（原判決誤載為「昆蟲的學名」）乙書，指
出「台博館既明知本書內容圖片，均係引自國內外其他學者，並
非甲○○○與另一作者自費拍攝……」等情。足認被告著書引用
他人圖片，均有標示原作者姓名及註明出處，並無施用詐術，而
台灣博物館承辦人員從該著作亦知曉被告係引用他人圖片，並無
陷於錯誤，其行為與公訴人指訴其涉犯貪污治罪條例第五條第一
項第二款公務員利用職務上機會詐取財物罪及刑法第三百三十九
條第一項詐欺取財罪施用詐術之構成要件不合，此部分犯罪不能
證明。乃維持第一審諭知被告無罪之判決，駁回檢察官在第二審
之上訴，已詳敘其證據取捨及被告犯罪不能證明之理由，經核尚
無違背法令之情形存在。檢察官上訴意旨略稱：(一)原審對於採為
判決基礎之台灣博物館九十四年一月二十八日台博人字第０九三
０００三三二七號函，及監察院九十一年九月十三日（九一）院
台教字第０九一二四００二九七號函等重要證據，未於審判期日
提示當事人以供閱覽，或告以要旨，令其陳述，給予辯論之機會
，有應於審判期日調查之證據未予調查之違法。(二)第一審檢察官
上訴意旨從未爭執被告未標示之問題，而係質其標示故為隱匿實
情、虛偽訛詐之問題，詎原判決理由欄對於檢察官上訴之各項爭
點，全未論及，顯係對已受上訴請求之事項未予判決。(三)台灣博
物館九十四年一月二十八日台博人字第０九三０００三三二七號
回函，及證人莊維成之證詞，均屬不利被告之證據，被告所為，
係利用職務上之機會及他人之錯誤而取台灣博物館之財物，縱認
屬消極行為，亦難認非屬施用詐術，原判決竟將該不利被告之證
據，反而引為無罪之理由，所載理由顯屬矛盾云云。然按訴訟程
序雖係違背法令而顯然於判決無影響者，不得為上訴之理由。刑
事訴訟法第三百八十條定有明文。原審係依據核閱被告合著之「
熱帶昆蟲學」書內之圖片均有標示作者姓名及註明出處，與監察
院糾正案文內指出「台博館既明知本書內容圖片，均係引自國內
外其他學者……」等語，認定被告並未施用詐術，台灣博物館承
辦人員亦無陷於錯誤，而支付圖片費，均與利用職務上機會詐取
財物罪之構成要件不合，予以無罪之判決，則原審於審判期日雖
未將上開台灣博物館之回函及監察院之函提示或向被告告以要旨
，訴訟程序稍欠完善，但顯然於判決被告無罪之意旨無影響，自
不得執此為上訴之理由。次查，第一審檢察官對第一審判決上訴
之意旨，係指上訴人於八十九年十二月間，於「國立台灣博物館
出版品稿費、圖片費計算表」內虛偽登載朱耀沂、黎瑞鈴二人，
自費拍攝張數各為一二二張及二一一張，及「因會計年度結束在
即，作業時間緊迫，國外作者圖片部分由黎瑞鈴代為領取轉發」
等不實內容，持以申領費用，所為自應構成刑法第二百十六條、
第二百十四條、第三百三十九條第一項之罪，要無疑義等語。原
判決理由雖未就該第二審上訴意旨所述爭點一一加以論述，稍嫌
理由欠備，但其綜合論斷公訴人上訴意旨，以公訴人仍執相同事
證，認為被告涉有行使公務員登載不實公文書罪及詐欺取財罪，
核無理由，應予駁回等情，並無對於已受請求之事項未予判決之
情形，且第一審檢察官上訴之部分均係屬刑事訴訟法第三百七十
六條所列不得上訴於第三審之案件，既經第二審判決，上訴人竟
對之提出上訴，亦非法之所許。再查，原判決引用台灣博物館九
十四年一月二十八日之回函及證人莊維成之證詞，旨在說明被告
之行為不符合刑法第二百十六條、第二百十四條行使公務員登載
不實文書罪之構成要件，上訴意旨謂此均不利於被告之證據，反
引為判決被告無罪之理由，有理由矛盾、不備，並執此認被告之
行為應構成貪污治罪條例第五條第二款等罪，尚非有據。綜上所
述，上訴意旨部分係對於原審採證認事之職權行使，漫加指摘，
所指摘原判決違法之情事，顯與法律規定得為第三審上訴理由之
違法情形，不相適合，應認為原判決關於貪污部分違背法律上之
程式，而其餘部分則係對於不得上訴於第三審法院之案件，提起
上訴，顯非法之所許，均應從程序上予以駁回。
據上論結，應依刑事訴訟法第三百九十五條前段，判決如主文。
中    華    民    國  九十五  年    四    月    六    日
                      最高法院刑事第五庭
                          審判長法官  莊  登  照
                                法官  洪  明  輝
                                法官  黃  一  鑫
                                法官  林  秀  夫
                                法官  徐  昌  錦
      本件正本證明與原本無異
                                      書  記  官
中    華    民    國  九十五  年    四    月    十    日
                                                      ｖ


司法院資訊處製作；財團法人民間司法改革基金會備份。
